臺灣臺北地方法院簡易民事判決
110年度北簡字第15858號
原      告  羅忠文  

訴訟代理人  李文中律師
複 代理 人  張雲翔律師
訴訟代理人  楊立行律師
被      告  原覺室內設計工作室即鄭佩琪


訴訟代理人  郭佳瑋律師
            傅煒程律師
            陳欣彤律師
上列當事人間請求返還不當得利事件，本院於民國一百一十一年
六月二十九日言詞辯論終結，判決如下︰
    主    文
原告之訴及假執行之聲請均駁回。
訴訟費用新臺幣肆仟伍佰貳拾元由原告負擔。
    事    實
甲、原告方面：
一、聲明：㈠被告應給付原告新臺幣（下同）四十二萬元，及自
    起訴狀繕本送達翌日（即民國一百一十年七月二十九日）起
    至清償日止，按年息百分之五計算之利息；㈡原告願供擔保
    請准宣告假執行。
二、陳述略稱：
  ㈠緣原告於一百零八年間與被告洽談臺北市○○區○○○路○○○○○號
    十樓（下稱系爭房屋）之設計事宜，兩造並於同年三月十五
    日簽立原覺室內設計合約（下稱系爭合約），嗣原告於同年
    四月十八日開立支票乙紙（第一銀行支票，號碼：LA000000
    0）交付被告，用以支付設計費用共四十二萬元。詎被告始
    終無法提出合乎原告要求之設計圖，原告遂於同年五月二十
    二日向被告表示終止系爭合約，嗣後並屢次要求被告返還上
    開款項，惟被告迄今仍未返還，爰依民法第一百七十九條規
    定提起本件訴訟。
  ㈡被告雖羅列簽署系爭合約之背景、原告付款及被告履約時序
    ，主張系爭合約已履行完畢云云。然被告所列內容與事實不
    盡相符，且原告業已向被告終止系爭合約在案，是原告依民
    法第一百七十九條規定，請求被告返還溢領之承攬報酬，應
    屬有據，茲詳述理由如下：
　　⑴兩造間雖曾簽署系爭合約，約定由原告委託被告進行系爭
      房屋之室內設計事宜，惟兩造間之聯繫、意見交換，原告
      均委由訴外人楊捷羽與被告進行溝通。
　　⑵茲就被告所列之時序說明原告回應意見分述如下：
　　  ①一百零八年二月二十五日：原告無意見。
　　  ②一百零八年二月二十八日：否認被告所述。理由：證人
        楊捷羽已證稱被證二非原告提出之設計需求。
　　  ③一百零八年三月六日：否認被告所述。理由：被告於一
        百零八年三月十一日時透過Line詢問楊捷羽，是否方便
        於同年三月十五日時，開會討論設計圖，可見被告所稱
        兩造係同年三月六日時，即「確認」將於同年三月十五
        日交付草圖設計圖，並不實在。
　　  ④一百零八年三月十五日：否認被告所述。理由：原告於
        一百零八年三月十五日時交付現金一萬元予被告，係支
        付原告另行委託被告指派工班協助安裝床架之報酬，並
        非原告所稱之草圖設計圖費用，此參系爭合約並無草圖
        之費用即明。又證人楊捷羽已證稱被證四非原告提出之
        設計需求。
　　  ⑤一百零八年三月二十日：否認被告所述。理由：被告雖
        曾於會議中提出草圖設計圖與原告討論，惟原告當下即
        向被告反應，其提出之設計與原告之要求不符，並請被
        告再度進行修正，足認被告所述不實。
　　  ⑥一百零八年四月十八日：否認被告所述。理由：⒈原告從
        未見聞被告所稱之完整設計圖或施作報價單，此節可參
        上述文件無原告簽名核可，或確認交付之記錄即明，故
        原告從未受領被告所提出之設計圖說。⒉此外，被告曾
        於同年四月十五日向證人楊捷羽催討設計費，而楊捷羽
        則於同年四月十六日時回應，將在同年四月十八日會議
        時開立四十二萬元即期支票交付被告。據此，可知兩造
        於同年四月十八日前即確認變更設計費為四十二萬元。
        ⒊再者，被告於同年四月二十九日再傳訊楊捷羽，告知
        尚在確認報價單、施工圖事宜，既兩造對於系爭房屋之
        報價單、施工圖均尚未定案，而報價單內容倘有所調整
        ，必將牽動設計圖之內容，故設計圖仍可能因報價單、
        施工圖之變動而有所修改或調整，得以反證原告尚未核
        可、確認被告之設計圖，在在可證被告稱「原告對設計
        圖沒有意見」等語，不得採信。
　　  ⑦一百零八年五月：否認被告所述。理由：原告委託被告
        進行系爭房屋之室內設計事宜，始終均係為出租系爭房
        屋，從未稱系爭房屋係供自住。
　　  ⑧一百零八年五月九日：否認被告所述理由：被告於同年
        五月二十日告知證人楊捷羽，第二次估價單已備妥，希
        望與原告約時間見面討論。據此，類如上情，若原告尚
        未確認報價單，或對報價內容尚有意見，設計圖仍有變
        動內容之可能，業如前述，益徵原告並無核可、確認設
        計圖之情。
　　⑶原告委託被告從事系爭房屋之室內設計事宜，兩造就設計
      需求、風格、規劃、施作預算等要素，固然曾經歷密切溝
      通、交流。然而，因被告始終無法提出原告滿意之工作成
      果，此參上開Line對話記錄，兩造仍不斷確認設計圖、報
      價單內容可明。嗣原告方於一百零八年五月二十二日在與
      被告之通話中，口頭告知被告終止系爭合約，並為證人楊
      捷羽所聽聞。原告既業以民法第五百一十一條規定終止系
      爭合約，原告前已預先給付被告完成工作所得受領之報酬
      ，扣除原告終止系爭合約前被告已履行之部份，因被告已
      無受領報酬之法律上原因，應屬被告之不當得利，原告自
      得依民法第一百七十九條規定請求返還。
　　⑷因被告提出之草圖設計圖與原告之要求不符，且尚需經過
      討論、修正，故不得認為被告係依債之本質提出給付，自
      無法作為被告已履行之部分，則被告應將原告已付報酬，
      全額返還；退步言之，倘認上開草圖設計圖（參被證五）
      係被告已履行之部分，惟其餘設計圖面（參被證六）、修
      改後之設計圖（參被證八），被告皆未曾提供予原告確認
      ，且製作、完成之日期亦不明確，故上開設計圖面均不得
      作為被告已履行之部分，被告得受領之報酬僅得以草圖設
      計圖（參被證五）計算，則系爭房屋坪數為八十坪，依市
      場設計費用行情三千元／坪計，系爭房屋設計費用應為二
      十四萬元，又被告僅履行丈量、繪製未完成之平面圖部分
      ，故其報酬應依原設計費用之半數即十二萬元計，方為妥
      適。是以，原告應得依民法第一百七十九條之規定，請求
      被告返還共三十萬元（本件原告主請求金額為四十二萬元
      ，請求返還三十萬元係退萬步言以扣除草圖設計圖的部分
      來核算。）。
  ㈢系爭合約條款係被告預先擬定，且適用同類事務之條款，其
    中第九條有關終止合約規定，係片面加重原告之責任，亦使
    原告拋棄權利或限制原告行使權利，按其適用情形對於原告
    顯失公平，依民法第二百四十七條之一第二款至第四款之規
    定，應屬無效：
　　⑴依系爭合約之標題，開宗明義即載明「原覺室內設計合約
      」等文字；且系爭合約條款，均與被告執行其室內設計業
      務密切相關，故系爭合約條款係被告預定用於同類契約之
      條款，系爭合約係屬定型化契約，應無疑義。
　　⑵依系爭合約第九條之脈絡，可知該條文實係承接系爭合約
      第七條適用，即甲方於簽署系爭合約時，因已給付乙方若
      干款項作為簽約金，故甲方若需提前終止契約，甲方業已
      給付乙方之簽約金，無法要求乙方返還。
　　⑶本件兩造簽署系爭合約時，原告並未給付被告任何款項，
      此觀系爭合約第七條並未記載原告於各時期之應付款項即
      明。因此，原告於一百零八年四月十八日支付全額設計費
      共計四十二萬元予被告，若適用上認為原告終止契約仍應
      受第九條約定拘束，姑不論原告既無法要求被告返還已付
      款項，則通知意義何在；又若被告怠為履行承攬責任，抑
      或被告所製作之施工圖說等，未達原告之指示，原告卻仍
      應給付被告全額承攬報酬，如此解讀，除單方面加重原告
      給付報酬之責任外，更使原告片面喪失民法第五百一十一
      條之終止權，對原告具重大不利益，適用結果對原告自是
      顯失公平，故系爭合約第九條應屬無效。
  ㈣因系爭合約第九條約定構成消費者保護法第十二條第二項第
    一款至第三款所定情形，故應推定為對原告顯失公平，亦屬
    無效：
　　⑴系爭合約係被告擬定，用於從事同類型業務之定型化契約
      ，而被告為獨資商號，以提供室內設計服務為業，依消費
      者保護法第二條第二款為企業經營者，故兩造間因系爭合
      約所生爭議，應有消費者保護法適用，合先敘明。
　　⑵系爭合約第九條係片面限制原告行使民法第五百一十一條
      定作人之終止權，且縱然原告行使終止權，被告仍無庸返
      還已收款項，係對原告返還已付報酬之請求施加限制，應
      構成「其他顯有不利於消費者之情形」，而對原告顯失公
      平；此外，更與承攬關係之精神有悖，蓋民法第五百一十
      一條係賦予定作人得於承攬人完成工作前，終止承攬契約
      之權利，俾維護定作人之權益，其立法意旨無非係考量承
      攬關係之雙方若已失去互信，或定作人對於承攬人之專業
      產生質疑，則法律賦予定作人得以隨時、任意結束承攬關
      係之權利，因此，系爭合約第九條限制原告行使終止權後
      之法律效果，係實質上架空原告終止權之權能，與承攬章
      節保障定作人之立法意旨背道而馳；況且，若原告行使終
      止權後，無法要求被告返還已付款項，將形如被告得恣意
      違反系爭合約，或不顧原告所為之定作要求，原告卻無相
      應制衡手段得以規制被告，更將導致承攬契約目的之不達
      。
　　⑶被告於原告終止系爭合約前，尚有諸多契約義務未切實履
      行，倘認原告無法行使終止權，或認原告行使終止權後，
      被告仍得保留已收款項無庸返還，此適用結果將使兩造間
      之承攬關係失去衡平，亦與誠實信用原則相違背。
　　⑷據此，系爭合約第九條因構成消費者保護法第十二條第二
      項第一款至第三款所定情形，應推定對於原告顯失公平，
      依同法第一項規定，應屬無效，不得限制原告終止權行使
      。
  ㈤關於證人鄭邑棋、林豐甲、楊捷羽之證言，楊捷羽的證言得
    佐證被告並未交付設計圖，且其提出的給付不符債之本旨，
    加上原告已經終止兩造間的合約，故原告請求返還已付的設
    計報酬應屬有據。茲就本院一百一十一年一月五日言詞辯論
    期日時，證人鄭邑棋、證人林豐甲、證人楊捷羽等人之證詞
    ，分別表示意見如下：
　　⑴證人鄭邑棋部分：
　　　①關於系爭合約之付款時序，鄭邑棋雖稱被告係於履行系
        爭合約完畢，始向原告索取設計費用云云。惟參酌被告
        與證人楊捷羽間之Line對話記錄，被告於一百零八年四
        月十五日稱：「然後我還是沒收到設計費的款項喔」等
        語，向原告催討設計費用，而被告亦自承其斯時尚未交
        付原告設計圖面（被告主張其係於一百零八年四月十八
        日交付），故證人鄭邑棋所述與事實不合。
　　　②關於兩造於一百零八年三月二十日之會議，依證人鄭邑
        棋之證詞，足認一百零八年三月二十日會議時，鄭邑棋
        係與工班進行丈量，而設計圖部分則係被告與原告討論
        ，故鄭邑棋並不清楚兩造間談論內容，則鄭邑棋稱原告
        對設計無意見云云，自屬其主觀臆測。
　　　③又關於兩造於一百零八年四月十八日之會議，依鄭邑棋
        之證詞，足認鄭邑棋對兩造在會議討論之內容，或原告
        交付支票之原因等情並未親聞，可見鄭邑棋稱雙方已履
        行系爭合約完畢，無疑係其主觀推論，與事實並不相符
        ；至鄭邑棋雖稱：「回來的資料只有原本的設計合約跟
        支票。」等語，衡情應係被告依系爭合約第十三條約定
        向原告回收之合約書，以及原告所交付之支票，不足以
        鄭邑棋未見渠等所攜帶之完整設計圖，遽認被告曾將被
        證六之設計圖及被證七之估價單交付予原告，更遑論原
        告業經認可上開資料。
　　　④另關於原告是否曾經更改系爭房屋使用之規劃（即自住
        或出租），鄭邑棋之證詞實已嚴重違反常理，蓋原告既
        居住於美國，衡情自無長期居住系爭房屋之意，則原告
        當無可能耗費大筆資金，以所謂「住一段時間」為由，
        先以「自住」方向要求被告設計系爭房屋；此外，鄭邑
        棋並未參與兩造於一百零八年四月十八日之會議，兩造
        後續亦無於現場開會，則若鄭邑棋係在系爭房屋，聽聞
        原告將改為「出租」系爭房屋，衡情當係在一百零八年
        四月十八日以前。既然如此，殊難想像被告於一百零八
        年四月十八日與原告會議時，仍提供所謂「自住」方案
        之設計圖予原告。由此咸認，鄭邑棋之證詞確有與常情
        相違、前後矛盾之處，或有偏頗被告之嫌，不應採信。
　　　⑤依被證七之估價單第二頁記載：「由於因浴缸漏水導致
        隔壁十三號三樓（下稱另案房屋）牆壁滲水壁癌…。」
        等情，證人鄭邑棋則稱：「（問：（提示被證七）第二
        頁提到漏水問題是什麼意思？）因為他們浴室漏水，隔
        壁的牆壁有壁癌。」等語。惟系爭房屋門牌號碼為六十
        八之五號十樓，該社區鄰近周邊，並無任何門牌號碼十
        三號之建物坐落，有臺北市政府民政局門牌整合檢索系
        統之搜尋結果為證，足認被證七所載內容與系爭房屋無
        涉，核屬被告臨訟製作，詎鄭邑棋竟為附和被告說詞，
        諉稱係系爭房屋之浴室有漏水，益徵鄭邑棋之證述，有
        偏頗被告之嫌，自無從釐清本件事實。
　　　⑥至被告雖辯稱另案房屋係原告於系爭合約進行時，另外
        委請被告評估之建物云云，惟被告所述顯不實在，蓋即
        便兩造間除系爭房屋外，尚有其他合作標的，實殊難想
        像被告為求便利，即將與系爭房屋完全無關之內容，放
        入提供予原告之系爭房屋估價單內，且被告將無關內容
        放入估價單，勢必影響原告對施工是否適當、必要及價
        格是否合理之判斷，自不待言；再被證七估價單係被告
        主張遭原告認定超出預算，其為降低預算，其始進而提
        出被證八、被證九等書面（原告否認真正）之重要論據
        ，故被證七之真實性，記載何等內容，皆關乎被告是否
        確實履約，非無益本件審理之事，被告未能提出合理解
        釋，以上開虛詞草率帶過，欲蓋彌彰，不言可喻。
　　　⑦綜上，鄭邑棋之證詞多為其主觀之臆測，且內容多有矛
        盾或與客觀事實不符之疑慮，甚至有偏頗、附和被告說
        詞之嫌，無益於釐清本件事實，不得遽以採信。
　　⑵證人林豐甲部分：
　　　①依證人林豐甲於上開期日之證詞，足認其頭二次到系爭
        房屋係為執行與本件設計無關之事務；而第三次到系爭
        房屋則係受被告指派丈量，是林豐甲並未親自或受被告
        所指示，與原告交換意見，溝通設計想法，故林豐甲對
        於兩造履行系爭合約之狀況，以及被告提出之設計概念
        、圖面規劃是否合乎原告之要求等情，並不了解。
　　　②又林豐甲雖稱其係依圖面進行丈量，並稱原告應亦有取
        得圖面云云。惟查，林豐甲前往系爭房屋丈量之日期係
        於一百零八年三月間，被告亦自承其斯時尚未完成圖面
        ，故即便林豐甲係依照被告提供之圖面進行丈量，仍不
        足以認定該圖面係經過原告之確認、核可。
　　　③此外，類同上情，就被證七第二頁所載：「由於因浴缸
        漏水導致另案房屋牆壁滲水壁癌…。」等情，林豐甲亦
        證稱：「（問：（提示被證七）第二頁下方寫到漏水問
        題，你有沒有了解？）我不知道。」等語，足見被證七
        並非係依系爭房屋之狀況所製作，否則林豐甲既曾數次
        前往系爭房屋，並親自就系爭房屋之現況實施丈量，疏
        難想像其竟對被證七所載漏水情況全然不知，益徵被證
        七估價單實為被告臨訟製作，不足採信。
　　⑶證人楊捷羽部分：
　　　①原告委託被告設計系爭房屋，始終係為出租，依證人楊
        捷羽於上開期日之證詞，可見從未有被告所辯稱由「自
        住」改為「出租」之事。
　　　②原告即便開立支票交付被告，亦不等同於原告認可被告
        之給付，或是被告履行系爭合約完畢，說明如下：
　　　　⒈證人楊捷羽於上開期日之證詞，足認原告指示楊捷羽
          開立支票之際，被告尚未將系爭合約所應提供原告之
          設計圖面交付原告，因此交付支票與被告履行系爭合
          約完畢無涉；否則若原告交付支票即等同被告履行系
          爭合約完畢（原告否認），則原告衡情應先審視被告
          所提出之設計圖面，當設計圖面未有進一步修改需要
          後，再指示楊捷羽開立支票，方合乎常情，實難想像
          原告有何預先開立支票之必要。
　　　　⒉此外，上情亦可比對被告與楊捷羽間之Line對話紀錄
          ，被告於一百零八年四月十五日時即向楊捷羽催討款
          項，且被告亦自承其於斯時尚未履行系爭合約完畢。
          由此，足認「交付支票」與「系爭合約是否履行完畢
          」係屬二事，自不應將二者相提並論。
　　　　⒊原告與楊捷羽均係不諳法律之人，自無承攬關係原則
          係「報酬後付」之概念，故渠等經被告催討設計費用
          ，基於維持合作情誼，在被告履行系爭合約完畢前，
          順應被告要求先行付款，倘依此反認原告業已認同被
          告之給付，不啻違反誠信，對原告亦不公平。
　　　③被告歷來提出之設計圖面，確實未獲原告之同意：證人
        鄭邑棋雖稱被證二、被證四係其於會議時就原告所提問
        題所成之記錄云云。惟依證人楊捷羽之證詞，足知鄭邑
        棋於會議時所記錄之內容，至多僅係被告探詢系爭房屋
        、八樓現況，或係原告所好之過程，並非原告向被告提
        出「欲」如何修改系爭房屋之意見，故被告依據上開記
        錄所提出之草圖設計圖（參被證五），並不等同原告對
        系爭房屋之期望。且該草圖設計圖因與八樓現況相彷，
        故原告無意使被告規畫類似設計，則被告依據上開草圖
        後續製作之設計圖（參被證六）、估價單（參被證七）
        等，除原告未曾見聞以外，該等內容亦不可能取得原告
        之同意。因原告對於被告提出之設計不滿，故被告尚應
        另行修改設計圖面，自不能認被告已履行系爭合約。
　　　④原告於被告完成設計圖面前，業已終止系爭合約：
　　　　⒈關於原告向終止系爭合約之過程，依證人楊捷羽之證
          詞，足知因被告遲未提出符合原告需求之設計圖面，
          且聽聞被告稱後續施工費用，粗估將達到五百萬元以
          上等情，原告遂於通話中向被告表示終止系爭合約，
          請其毋庸繼續執行設計，而為楊捷羽所聽聞。
　　　　⒉因系爭合約之條款係定型化契約條款，且兩造並非按
          系爭合約所定之流程付款，故該定型化條款於本件之
          適用結果，對原告顯失公平而應屬無效，業如前述。
          是以，既然被告尚未提出合乎原告要求之設計圖面，
          則原告自得行使終止權，終止系爭合約並要求被告返
          還已付款項，故即便楊捷羽後續未回覆被告訊息，或
          對被告所提出之解釋不再回應，仍無礙系爭合約業於
          被告完成履約前，即經原告終止之事實。
　　　⑤綜上，證人楊捷羽之證述得佐證原告對被告歷來提出之
        設計圖面並不滿意，故被告提出之給付並不合乎債之本
        旨；且原告業於一百零八年五月二十二日通話中向被告
        表示終止系爭合約，故原告於終止系爭合約後，依民法
        第一百七十九條向被告請求返還四十二萬元，實屬有據
        ，應予准許。
  ㈥被告雖辯稱「原告依民法第二百四十七條之一第二款至第四
    款、消費者保護法第十二條等主張系爭合約條款應屬無效」
    為無理由云云，惟查：
　　⑴本件兩造於締結系爭合約前，原告固仍有選擇他人從事設
      計，或係決定是否與被告締約之權利，惟民法第二百四十
      七條之一及消費者保護法第十二條等係為調和契約當事人
      間權利義務之分配，與法律規範是否衡平而言，是與締約
      之初，當事人一方是否得任意選擇他方為締約對象，或有
      無拒絕與他人締約之可能無涉；況且，承前所述，原告並
      非熟習法律之人，故對於承攬相關法律所賦予之權利義務
      、風險分配等情，並不了解，自難期待原告有意識、認知
      系爭合約存在顯失公平之條款，遂於締結系爭合約之際，
      與被告進行磋商或調整。據此，依最高法院一○四年度台
      上字第四七二號判決見解，法院得否適用民法第二百四十
      七條第一項各款、消費者保護法第十二條，實係著重於系
      爭合約條款於個案之具體適用結果，與當事人間於締約前
      有無選擇或磋商之機會，並無關連。
　　⑵本件適用系爭合約第九條之結果，對於原告顯失公平，業
      如前述，故依民法第二百四十七條之一第二款至第四款、
      消費者保護法第十二條，應屬無效，是被告辯稱本件情節
      與上開條文之要件不符云云，始無理由。
  ㈦關於被證一到被證五形式真正不爭執，被證六至九因為原告
    並沒有看過這些文件之內容，爭執形式真正。對鄭邑棋提出
    的Line對話記錄形式真正沒有意見，但其內容至多只是被告
    與鄭邑棋間的討論，並不足以證明被告已經履行合約完畢。
    證人楊捷羽的證詞可以證明被告所提出的被證二、被證四等
    筆記並非原告的設計期望，被告基於這些錯誤的概念進而提
    出的後續設計草稿也不符合原告的要求，因此被告縱使曾有
    提出草稿供兩造討論，也不應認為被告已依兩造的契約本旨
    為履行，而被告在原告提出終止系爭合約的意思以前，都沒
    有再提出其餘的給付，故原告請求被告全額返還已付的酬勞
    應屬有據。
三、證據：聲請傳喚證人楊捷羽，並提出支票存根影本一件、存
    證信函影本一件、中華郵政掛號郵件收件回執影本一件、Li
    ne對話紀錄截圖影本一疊及臺北市政府民政局門牌整合檢索
    系統之搜尋結果一件為證。
乙、被告方面：
一、聲明：㈠原告之訴及假執行之聲請均駁回；㈡如受不利判決，
    願供擔保請准宣告免為假執行。
二、陳述略稱：
  ㈠緣被告前受原告委託辦理系爭房屋之室內設計事宜，雙方並
    於一百零八年三月十五日簽立系爭合約，並約定設計費用為
    四十二萬元，系爭合約並約明「設計範圍：原隔間配置圖、
    拆除配置圖、平面設計規劃圖、弱電設備配置圖、開關設備
    配置圖、燈具配置圖、空調機電配置圖、地坪配置圖、立面
    索引圖、天花板配置圖、木作施工圖等圖說設計。」、「供
    給工程上需要之施工詳圖」、「會同甲方向承包商作設計圖
    說」，合先敘明。
  ㈡茲就雙方簽立系爭合約之背景、簽約後被告履約情形、原告
    依約付款等時序說明如下：
　　⑴一百零八年二月二十五日：雙方在現場開會、討論、觀看
      被告以往作品。
　　⑵一百零八年二月二十八日：雙方在現場開會、討論，被告
      丈量現場，當日並就原告之設計需求撰寫筆記。
　　⑶一百零八年三月六日：雙方在現場開會、討論，並確認於
      同年三月十五日交付草圖設計圖後，如有意願繼續委託被
      告完成正式設計圖者，雙方可再於同年三月十五日簽立設
      計合約。
　　⑷一百零八年三月十五日：
　　　①雙方在現場開會，被告並提供草圖設計圖予原告，且搭
        配電腦簡報一一講解設計圖，原告亦於草圖設計圖上手
        寫表示意見，嗣經雙方確認無誤後，原告於當天給付草
        圖合約之一萬元，並簽署系爭合約。
　　　②當日被告亦就原告之設計需求撰寫筆記。
　　⑸一百零八年三月二十日：
　　　①雙方在現場開會，被告當日交付調整後之草圖設計圖後
        ，並經原告確認內容無誤。
　　　②當日被告亦同步帶領工班至現場一一確認草圖設計圖上
        之尺寸與現場丈量情形。
　　⑹一百零八年四月十八日：
　　　①雙方在現場開會，被告當日交付最終之完整設計圖、施
        作報價單予原告，原告對於設計圖沒有意見，並表示覺
        得施作金額過高，所以要思考一下是否要繼續後續之施
        作。
　　　②因原告對於設計圖沒有意見，故依系爭合約原告應付清
        款項，然原告當日表示希望被告可以就系爭合約原約定
        之金額四十五萬元再給予優惠，原告並當場致電予雙方
        共同友人即訴外人郭人誌協助議價，嗣經現場再次議價
        後雙方合意以四十二萬元整結案，原告並於系爭合約第
        一條第六項上手寫改為「420000」確認後，給付被告四
        十二萬元整之支票乙紙。
　　⑺一百零八年五月：
　　　①原告再次聯繫被告，並表達其決定將該屋出租而非自住
        、希望被告再提供其他施作金額較便宜之設計方案。
　　　②被告隨後再次修改設計，並聯繫工班詢價。
　　⑻一百零八年五月九日：雙方在現場開會，被告當日交付調
      整後之設計圖、調整後之施作報價單予原告，原告對於設
      計圖沒有意見，但仍表示覺得施作金額過高，所以要思考
      一下是否要繼續後續之施作。
  ㈢本件被告受原告委託處理房屋設計事務，兩造於一百零八年
    三月十五日簽立系爭合約，兩造間確實已就委任內容與範圍
    達成共識，並無原告所稱「就委任內容、範圍多次洽談無法
    達成一致」之情，原告所述並不實在，灼然甚明。且被告於
    雙方簽立系爭合約後，即依約與原告進行討論、交付設計圖
    說，被告承接本件設計後，均配合原告之需求提供設計服務
    。雙方亦於一百零八年四月十八日確認被告所交付之最終完
    整設計圖內容無誤後，原告即於當日清償款項，足徵被告已
    依約履約完畢，彰彰甚明。復參照系爭合約第七條之約定，
    亦徵被告確實已依系爭合約履約完畢，否則原告何以支付被
    告系爭合約總金額四十二萬元，是本件設計費用四十二萬元
    並非原告所稱預付處理設計事務款項，而係被告完成設計工
    作後原告本應支付之委任設計費用，被告既已依系爭合約交
    付相關圖說並經原告確認無誤，而原告亦已於一百零八年四
    月十八日依約給付價金，由此可認雙方合約義務實已履行完
    畢，原告稱此係預付之費用云云，殊難可採。
  ㈣原告先係向被告表示該房屋為自住、希望被告為其規劃將原
    隔間全部拆除之設計；復於一百零八年三月二十日草圖設計
    圖確認無誤、雙方簽署系爭合約後，被告已依其需求設計完
    成後，原告復於一百零八年五月稱該房屋未來有出租使用之
    規劃、希望被告為其規劃預算較為低廉之設計，被告為滿足
    客戶之期望，縱使合約明定「合約簽訂後由甲方提出平面規
    劃變更達百分之二十以上，則需依所付訂金之相對比例另行
    協議變更設計費」，被告仍依原告之要求提供變更後之設計
    方案，而均尚未再向原告收取變更設計費用；再者，縱使合
    約中未規定被告應協助召集相關施作廠商會勘現場、提供估
    價，然於上開設計完成後，被告亦多次會同原告與相關施作
    廠商於現場進行說明，而相關施作廠商亦於會勘後提供施工
    報價並交予原告參考，凡此種種，均已大幅增加被告之工作
    量與成本，然被告均秉持兢兢業業、戮力且專注之精神完成
    合約，從未向原告再收取其他費用，原告對此應有知悉，方
    依約給付設計費用予被告，現卻仍諉為不知，顯不厚道。
  ㈤原告先以「原覺工作室與本人間未成立契約」，主張兩造並
    未簽立系爭合約，認被告所收受之系爭合約費用係屬無法律
    上原因要求被告返還其不當得利費用云云；後於被告提出系
    爭合約後即改口主張其因此誤認兩造未簽立系爭合約、被告
    並未依約提出系爭房屋之設計圖云云。原告先後之主張已屬
    矛盾，顯與事實難認相符，足見原告為求勝訴，不惜捏造事
    實，故意濫行爭執，連其明知兩造間確實曾立有合約之過程
    皆不惜隱瞞。至系爭合約雖有訂定「由乙方回收合約書」之
    條文，然被告卻從未收回原告所保留之合約書，顯見原告除
    於起訴時刻意隱瞞雙方係已簽立系爭合約之事實外，更於謊
    言遭戳破時改稱未保留合約等藉詞矯飾，足徵原告主張實不
    可採。
  ㈥原告於本件中係為主張不當得利請求權之當事人，自應對於
    被告欠缺給付目的而得利負舉證責任之。原告既主張不當得
    利，則須就所謂「無法律上之原因」負舉證責任。原告雖起
    訴主張被告獲有不當得利云云，然被告於此嚴正否認，原告
    自應先就其起訴所主張不當得利之事實負擔舉證責任，否則
    尚難認原告已盡舉證之責。又本件原告既自承兩造間有系爭
    合約，復依據系爭合約給付被告款項，則原告乃係本於其與
    被告間「系爭合約」履行之目的而為給付，故其給付行為有
    一定之給付目的存在，自非無法律上之原因，而不符民法第
    一百七十九條關於「不當得利」之法律要件。
  ㈦兩造間不爭執簽立有系爭合約，且原告亦支付系爭合約全額
    ，足徵被告已依據系爭合約完成外，被告亦已明列兩造每次
    協商設計圖係如何調整之情形。此外，自原告所提出之片段
    對話紀錄中亦可證明被告確有提供設計圖，且與原告多次討
    論之修正情形，並於一百零八年四月一日已進行至最終修正
    設計圖之程序，且約定於清明連假後再次討論最終修正設計
    圖。原告自始至終要求被告退還設計費之真正緣由，係原告
    認為被告既然未承攬其後之工程，則不應該收取任何費用之
    錯誤見解，此可由原告配偶即證人楊捷羽與訴外人郭凱富（
    即介紹兩造認識之友人）間之對話即明。此外，由兩造於一
    百零九年間之對話內容可知，證人楊捷羽對於被告所述亦並
    未否認，甚至回覆「謝謝你的回覆」即可徵之。被告確已履
    行系爭合約標的之交付義務，要無疑義，則系爭合約既於一
    百零八年四月十八日已完成交付，雙方之合約義務實已履行
    完畢，原告自不得於一百零九年五月二十二日再向被告主張
    終止系爭合約。
  ㈧至於原告主張被告所擬定之系爭合約第九條係屬違反民法第
    二百四十七條之一第二款至第四款及消費者保護法第十二條
    第二項之規定應屬無效云云，與本件無關更顯無理由：
　　⑴系爭合約實已履行完畢，要無終止之理，已如前述，則原
      告於本件主張系爭合約第九條係屬違反民法第二百四十七
      條之一第二款至第四款及消費者保護法第十二條第二項之
      規定應屬無效云云，實與本件無涉。
　　⑵系爭合約之委任標的係為一般房屋之室內設計服務，且系
      爭房屋之建築構造及系爭合約之設計事宜亦不具有於業界
      中除被告外無人得以受委任之特殊條件；又兩造於簽署系
      爭合約前，被告已與原告多次討論設計需求且進行現場丈
      量等事宜，告知原告得於被告交付草稿設計圖後決定是否
      委任被告，可見原告於簽署系爭合約前除得基於其自由意
      志選擇數家室內設計工作室委託設計外，亦有寬裕之時間
      得以考慮是否委任被告，參照前開見解，要難認兩造所簽
      立之系爭合約有何違背誠信原則、平等互惠之虞而有無效
      之情事，是以，原告主張系爭合約第九條係屬違反民法第
      二百四十七條之一第二款至第四款及消費者保護法第十二
      條第二項而屬無效，顯屬錯誤。
  ㈨原告雖多次表示被告並未履行系爭合約，而要求被告應返還
    其已繳納之設計費用，然依證人鄭邑棋及證人林豐甲之證述
    中皆可證明兩造所簽立之系爭合約被告確實已履行完畢，並
    於一百零八年四月十八日時交付設計圖說予原告。此自兩造
    多次進行設計圖說之討論會議、原告給付系爭合約價金予被
    告、證人鄭邑棋及證人林豐甲之證述即明。原告既已取得系
    爭合約所約定之設計圖說，且給付設計費用予被告，即證系
    爭合約已履行完畢，原告未具體說明被告究係有何未完成履
    約之處，即空言主張被告應返還其前所繳納之設計費用，顯
    無理由。
  ㈩證人楊捷羽除與原告係為男女朋友之密切關係，而有證述內
    容是否客觀、無偏頗之虞外，證人楊捷羽於證述時之內容亦
    有多處矛盾，難認證人楊捷羽之證述得以採認。又證人楊捷
    羽雖多次否認其有收受被告所提出之設計圖，惟依證人鄭邑
    棋、林豐甲之證述可知，鄭邑棋、林豐甲於參與會議時，皆
    知悉兩人於溝通時之情形，且有交付設計圖說之事實。且依
    其二人之證述內容即明，兩造間已有多次溝通且給予各版設
    計圖說之事實，且自被告與證人楊捷羽之對話內容中亦可看
    出，被告多次與其預約核對修正後設計圖說之時間及地點，
    皆在在證明被告確有履行系爭合約，反觀證人楊捷羽非但僅
    空言否認被告並未交付設計圖說外，更以不實之陳述惡意混
    淆事實、顛倒是非，難謂有理。
  原告雖以證人鄭邑棋之證述多有偏頗被告之虞，認證人鄭邑
    棋之證述不可採云云，惟原告所主張之內容多有斷章取義、
    曲解證人意思之主觀臆測，要難認證人之證述並不可採：
　　⑴原告雖以證人鄭邑棋之證述主張被告係於尚未交付原告設
      計圖說前即先向原告請求給付款項，認其證述之內容與事
      實不符，然兩造確係於一百零八年四月十八日當日交付已
      完成之施工圖說且原告亦已給付設計費用予被告，要無與
      事實不符之處，且自原告所提出之Line對話紀錄中亦可看
      出，被告於一百零八年四月一日時即已在進行圖面之最後
      修正，並表達得於清明連假後之下週看圖，顯見設計圖面
      早已完成，僅係因訴外人楊捷羽表示時間上無法配合，致
      使被告無法當面交付圖面予原告。
　　⑵原告另以證人鄭邑棋所述認證人鄭邑棋對於兩造所談論之
      內容並不知情，然自證人鄭邑棋之證述即明，證人鄭邑棋
      之工作除測量現場位置外，亦須協助被告於現場記錄兩造
      所討論需修改之圖面內容，並負責規劃立面圖、施工圖等
      圖面，是以，證人鄭邑棋對於兩造所談論之圖面內容皆知
      之甚詳，要無原告所言並不了解兩造所談論內容之情事。
　　⑶原告雖認證人鄭邑棋之證述得證原告於一百零八年四月十
      八日前即知悉系爭房屋係作為出租使用，認證人鄭邑棋所
      言違反常理，然證人鄭邑棋確係於一百零八年四月十八日
      後聽聞被告所述。
　　⑷原告係以被證七估價單第二頁所載「由於因浴缸漏水導致
      另案房屋牆壁滲水壁癌，經討論之後決定只更換磁磚，管
      線不動…」內容及證人鄭邑棋之證述爭執此估價單之形式
      真正。然該估價單所述之另案房屋，係為原告於系爭合約
      進行時另外委請被告一同協助評估之建物，因系爭標的及
      另案房屋之漏水問題皆係由原告委託被告設計評估，故為
      求便利，被告爰將另案房屋之漏水問題併於同一估價單中
      提出予原告參考，是原告僅依此空言主張被告所提出之被
      證七之估價單係為臨訟製作顯無理由，且本案爭執事項本
      即被告是否有依約完成設計，要與被告所提出予原告參考
      之估價單無涉，原告如此爭執被證七之形式真正亦無益於
      本案之審理，實不知原告目的為何。
　　⑸原告僅係斷章取義證人鄭邑棋所言之內容，並參以主觀臆
      測之詞，惟仍無法具體說明被告有何未履行系爭合約之理
      由，是原告之主張顯無理由。
  原告以證人林豐甲於系爭房屋皆係執行與本件設計無關之事
    務，且兩造於討論設計意見時，證人林豐甲亦未與原告交換
    意見，認證人林豐甲對於系爭合約並不了解云云。惟查，兩
    造於討論設計圖說時，證人林豐甲皆係於一旁施作工程，並
    與兩造處於同一空間，顯可聽聞兩造所討論之設計內容事項
    ，要難僅以證人林豐甲當時並未執行與本件設計無關之事務
    即認證人林豐甲並不知情系爭合約之進行狀況，是原告之主
    張顯無理由。
  原告主張「委任契約之中止、請求返還不當得利」云云，於
    法亦屬無據：
　　⑴被告既已依系爭合約交付相關圖說，符合合約給付之義務
      ，而原告亦已依約交付相關價金，由此可認雙方合約義務
      實已履行完畢。是以，系爭合約所約定之內容早已完成，
      並給付系爭合約之總價金，原告自無從終止系爭合約。準
      此，原告主張其已終止系爭合約云云，顯非合理，自不生
      終止合約之效力，當屬無疑。
　　⑵且按「甲方欲終止設計委託需於五日內知會乙方，甲方已
      付費用乙方無庸反還，倘甲方怠於通知，待乙方完成全部
      施工圖說，不論甲方是否使用該圖均需履行合約，付清尾
      款。」，系爭合約第九條定有明文。是以縱使原告合法終
      止合約（按此僅為假設），然本件被告已完成全部施工圖
      說，而無庸返還原告任何款項，甚為明確。
  原告是依照兩造簽署的系爭合約給付價金，而且依照契約規
    定就是於設計圖交付後給付全額價金，故原告是依據契約給
    付，被告也是依據契約收受價金，本件並無不當得利的情形
    。被告既已交付設計圖說予原告，且原告亦已於確認設計圖
    說後即給付款項予被告，即可證被告實已履行系爭合約，要
    無疑義，原告單方面主張合約未完成、系爭四十二萬元為預
    付款項等云云顯屬無據。
三、證據：聲請傳喚證人鄭邑棋、林豐甲，並提出下列證據為證
    ：
被證一：系爭合約影本一件。
被證二：一百零八年二月二十八日手寫筆記影本一件。
被證三：設計圖草圖影本一件。
被證四：一百零八年三月十五日手寫筆記影本一件。
被證五：調整後之設計圖草圖影本一件。
被證六：完整版設計圖影本一件。
被證七：估價單影本一件。
被證八：一百零八年五月九日調整後設計圖影本一件。
被證九：調整後之估價單影本一件。 
被證十：楊捷羽與郭凱富之對話截圖影本一件。
被證十一：被告與楊捷羽之對話截圖影本一件。
丙、證人鄭邑棋提出與被告之Line對話截圖影本一件。
    理    由
一、程序方面：按不變更訴訟標的，而補充或更正事實上或法律
    上之陳述者，非為訴之變更或追加，民事訴訟法第二百五十
    六條定有明文。前揭規定於簡易訴訟程序適用之（民事訴訟
    法第四百三十六條第二項參照）。經查，原告起訴之初主張
    兩造締約前原告預付四十二萬元予被告，但始終對委任設計
    事宜未達成合意，欠缺契約關係請求返還不當得利，嗣因被
    告提出系爭合約，原告改稱兩造於一百零八年三月十五日有
    簽立系爭合約，係於一百零八年五月二十二日終止契約後請
    求返還不當得利，核屬更正事實上及法律上之陳述，參酌前
    揭規定，程序並無不合，應予准許。
二、原告主張意旨略以：原告於一百零八年間與被告洽談系爭房
    屋之設計事宜，兩造並於同年三月十五日簽立系爭合約，嗣
    原告於同年四月十八日開立支票乙紙交付被告，用以預先支
    付設計費用四十二萬元，詎被告始終無法提出合乎原告要求
    之設計圖，原告遂於同年五月二十二日向被告表示終止系爭
    合約，嗣後並屢次要求被告返還上開款項，惟被告迄今仍未
    返還四十二萬元，或扣除草圖設計圖之設計費用後返還三十
    萬元，爰依民法第一百七十九條規定提起本件訴訟等語。
三、被告答辯意旨則以：兩造於一百零八年三月十五日簽立系爭
    合約，兩造間確實已就委任內容與範圍達成共識，並無原告
    所稱「就委任內容、範圍多次洽談無法達成一致」之情，且
    被告於雙方簽立系爭合約後，即依約與原告進行討論、交付
    設計圖說，雙方亦於一百零八年四月十八日確認被告所交付
    之最終完整設計圖內容無誤後，原告即於當日清償款項，足
    徵被告已依約履約完畢，被告既已依系爭合約交付相關圖說
    並經原告確認無誤，而原告亦已於一百零八年四月十八日依
    約給付價金，雙方合約義務實已履行完畢，原告無從於一百
    零八年五月二十二日終止系爭合約，被告依系爭合約收取價
    金具有法律上之原因，被告並無不當得利等語置辯。
四、兩造對於在一百零八年三月十五日簽立系爭合約，原告於一
    百零八年四月十八日開立四十二萬元支票交付被告，被告業
    已兌領該款項之事實並無爭執，兩造爭執重點在於：㈠原告
    於一百零八年四月十八日開立四十二萬元支票交付被告時，
    被告有無將完整版設計圖及估價單交付原告？被告是否當日
    已就系爭合約履行完畢？㈡前揭問題若為否定，系爭合約第
    九條已付費用無庸返還之約定是否無效？原告主張於一百零
    八年五月二十二日終止系爭合約，被告是否應返還四十二萬
    元或三十萬元之不當得利？爰說明如后。
五、按民法第一百七十九條規定：「無法律上之原因而受利益，
    致他人受損害者，應返還其利益。雖有法律上之原因，而其
    後已不存在者，亦同。」。次按當事人主張有利於己之事實
    者，就其事實有舉證之責任，民事訴訟法第二百七十七條本
    文定有明文。民事訴訟如係由原告主張權利者，應先由原告
    負舉證之責，若原告先不能舉證，以證實自己主張之事實為
    真實，則被告就其抗辯事實即令不能舉證，或其所舉證據尚
    有疵累，亦應駁回原告之請求，最高法院十七年上字第九一
    七號裁判意旨參照。
六、經查：㈠原告起訴前寄給被告之存證信函（參本院卷第十七
    頁至第二十頁）及起訴狀內容，係主張兩造沒有簽訂任何設
    計合約或施工合約，待被告提出系爭合約後，原告方承認有
    簽訂設計合約，另證人楊捷羽於本院一百一十一年一月五日
    言詞辯論期日陳稱為原告之同居人（參本院卷第二○三頁）
    ，其證言並不否認其與郭凱富對話截圖及與被告對話截圖之
    真實性（參本院卷第二七六頁至第二七七頁），而前揭對話
    時間均係寄發前揭存證信函及起訴之前，證人楊捷羽對話之
    心態係認定兩造間沒有任何合約，所以證人楊捷羽才對郭登
    富說被告未做工程就應歸還費用（本院卷第二四一頁被證十
    ），並因被告與證人楊捷羽對話中有提到「後來工程沒做」
    ，證人楊捷羽就把這句話圈起來並稱「…款項就請扣除工人
    安裝佣人房之費用後。請開支票，羅忠文先生，謝謝你的配
    合。」（本院卷第二四五頁被證十一），然如前所述，兩造
    雖就施工部分並未簽約，但就設計部分簽有系爭合約，證人
    楊捷羽明顯認知有誤；㈡原告於一百零八年四月十八日開立
    四十二萬元支票交付被告時，被告有無將完整版設計圖及估
    價單交付原告，兩造有所爭執，而由證人鄭邑棋、林豐甲及
    楊捷羽於本院一百一十一年一月五日言詞辯論期日所為證言
    內容可知，原告交付支票當時僅有兩造在場，蓋由證人鄭邑
    棋稱「當天我是在車上等沒有上去」（參本院卷第二六五頁
    ），證人林豐甲稱僅為施工相關事宜去過三次，第三次丈量
    應該是在三月（參本院卷第二六九頁、第二七○頁），證人
    楊捷羽稱「我沒有看到原告交付支票給被告」（參本院卷第
    二七六頁）足資佐證，然其中證人鄭邑棋就一百零八年四月
    十八日之情形另證稱：「…當天是我們有帶一份完整設計圖
    過去，有交給業主，回來的資料只有原本的設計合約跟支票
    ，後面我是有聽業主他們說不會花太多的預算，我們其實還
    有報價施工的部分，所以有報價單跟施工圖…。」（參本院
    卷第二六五頁），足信被告有將完整版設計圖及估價單交付
    原告，原告方同意依系爭合約就設計部分付款，惟被告交付
    原告施工估價單，原告對施工費用顯有疑慮，故兩造未能進
    一步簽立施工合約；㈢於一百零八年四月十八日之後，被告
    雖有依原告要求繼續修改調整設計圖並降低施工報價（參本
    院卷第一五七頁至第一六七頁），但此為被告爭取與原告簽
    立施工合約之正常作為，無法以此反推被告於一百零八年四
    月十八日沒有完成交付完整版設計圖，被告就後續部分既未
    與原告另簽任何設計合約或施工合約，固然無法再就後續部
    分對原告請求任何報酬，然就一百零八年四月十八日已履行
    完畢之系爭合約，被告本於契約法律關係受領四十二萬元約
    定報酬，具有法律上之原因，並非原告所主張無法律上原因
    而受領之不當得利，更不存在原告所主張於一百零八年五月
    二十二日終止系爭合約之情形，亦無探討系爭合約第九條已
    付費用無庸返還之約定是否無效之必要，原告主張被告應返
    回四十二萬元或三十萬元之不當得利，應屬無據。
七、綜上所述，原告本於不當得利之法律關係，請求被告給付四
    十二萬元，及自起訴狀繕本送達翌日（即一百一十年七月二
    十九日）起至清償日止，按年息百分之五計算之利息，其請
    求為無理由，應予駁回。原告之訴既經駁回，假執行之聲請
    失所附麗，應併予駁回。
八、本件訴訟費用額，依後附計算書確定如主文所示金額。
九、本件事證已臻明確，兩造其餘攻擊防禦方法，於本判決結果
    不生影響，爰不一一論述，併此敘明。
十、據上論結，原告之訴為無理由，依民事訴訟法第七十八條，
    判決如主文。
中　　華　　民　　國　　111 　年　　7 　　月　　28　　日
                              臺北簡易庭
                              法      官  文衍正
以上正本係照原本作成。
如對本判決不服，須於判決送達後二十日內向本庭（臺北市重慶
南路一段一百二十六巷一號）提出上訴狀。（須按他造當事人之
人數附繕本）。如委任律師提起上訴者，應一併繳納上訴審裁判
費。
中　　華　　民　　國　　111 　年　　7 　　月　　28　　日
                              書  記  官  高秋芬
訴訟費用計算書：
項        目             金  額（新臺幣）        備  註 
第一審裁判費　　           4,520元
合　　　　計　　     　    4,520元